臺灣高等法院臺中分院民事裁定
110年度抗字第230號
抗 告 人  白淑霞
          劉博文


相 對 人  劉朝清
          劉朝旭
上列抗告人與相對人間因交付房地強制執行事件，聲明異議，對
於中華民國110年4月21日臺灣臺中地方法院110年度執事聲字第2
8號所為裁定提起抗告，本院裁定如下：
    主     文
抗告駁回。
抗告費用由抗告人負擔。
    理     由
一、抗告人異議及抗告意旨主要為：「本件《分割共有物》判決之
    執行名義效力，應不及於異議人白淑霞」、「執行法院僅得
    就異議內容進行形式審查，故本件執行法院應依形式審查結
    果停止對白淑霞之執行程序」。並就上開要旨敘明其理由略
    以：㊀白淑霞並非民事訴訟法第401條第1項及強制執行法第4
    條之2第1項第1款所稱訴訟繫屬後為當事人或繼受人之利益
    占有請求之標的物，而係基於使用借貸法律關係，為自己利
    益而占有使用。相對人所持分割共有物判決，其判決效力不
    及於執行名義當事人以外之第三人白淑霞。白淑霞既非在該
    判決訴訟繫屬後為當事人之繼受人，及為當事人或其繼受人
    占有請求之標的，斷不得以白淑霞與分割判決之當事人有血
    緣關係，遽認受分割判決效力所及。㊁相對人依前揭分割判
    決分得之1樓C、D區（即系爭建物1樓前半部、後半部，下稱
    C、D部分），於73年間建物所有人仍係第三人林月英（即白
    淑霞之婆婆），當時已由白淑霞開設物理治療診所使用，嗣
    於88年間作為白淑霞生活起居使用，白淑霞使用系爭建物之
    法律關係及占有權源係白淑霞與林月英間之使用借貸關係。
    ㊂又相對人另分得二樓區域所示I部分（即系爭建物神明廳，
    下簡稱I部分），亦係73年間建物所有人林月英同意白淑霞
    使用，作為神明廳祭祀祖先；況相對人於本件臨棟建物亦自
    設神明廳祭祀，故此部分之法律關係及占有權源係白淑霞與
    林月英間之使用借貸關係，白淑霞自73年即已占用系爭建物
    前揭部分，且當時兩造均非建物之所有人，白淑霞不可能為
    了兩造占用；又兩造均繼承林月英而為系爭建物之所有人，
    自應承繼林月英與白淑霞間使用借貸協議。㊃原審法院民事
    執行處於109年12月22日履勘時，白淑霞已稱前述一樓C、D
    部分，自73年開始使用，一開始開設鋼琴教室，於80幾年間
    再於C部分開設診所，約90幾年間診所未營業，系爭建物成
    為其研究室，現已無招生教授鋼琴，仍有在教學使用，現為
    白淑霞書房、研究室，D部分則為白淑霞之房間，白淑霞之
    占有權源係基於與當時房屋之登記名義人林縣間成立使用借
    貸關係。㊄執行法院不得以白淑霞為劉博文、劉博仁母親即
    否認其得以為自己利益之獨立占有權源之可能，相對人如欲
    否認白淑霞之占有權源，應由相對人另行起訴審究，執行法
    院無權論斷，爰提起抗告，請求廢棄原處分及原裁定等語。
二、按關於共有物分割之裁判，執行法院得將各共有人分得部分
    點交之，強制執行法第131條第1項前段定有明文。次按強制
    執行事件之當事人，依執行名義之記載定之。應為如何之執
    行，則依執行名義之內容定之。至於執行事件之債權人有無
    執行名義所載之請求權，執行法院無審認判斷之權。再執行
    法院專司民事強制執行事務，對於私權之爭執，並無審認之
    權限。故在強制執行程序中，如涉及私權之爭執，而其權益
    關係未盡明確時，應由當事人另依民事訴訟程序謀求救濟，
    要非強制執行法第12條第1項聲明異議所能解決（最高法院6
    3年台抗字第376號、79年度台抗字第310號裁定意旨參照）
    。經查，本件相對人係以原審法院99年度訴字第322號、本
    院100年度上字第69號民事判決、最高法院105年度台上字第
    261號民事判決暨確定證明書為執行名義，並以劉博仁、劉
    博文為債務人，聲請命將坐落臺中市○區○○段○○段0000地號
    上之同區段900建號建物（即系爭建物）騰空，返還相對人
    。復因本件執行名義為原物分割之不動產共有物分割判決，
    依前揭規定與說明，相對人依強制執行法第131條第1項、第
    99條第1項前段、第124條第1項前段等規定，聲請就分得部
    分點交之，而相對人分得之建物及坐落土地經辦理共有物分
    割登記為臺中市○區○○段○○段0000地號土地、同區段990建號
    建物，有前開判決、確定證明書、不動產登記簿謄本等為證
    。故相對人依法聲請劉博仁、劉博文交出系爭建物，原審法
    院執行處因此解除劉博仁、劉博文之占有，使歸相對人占有
    ，於法有據。
三、抗告人劉博文部分：
　㈠按當事人或利害關係人，對於執行法院強制執行之命令，或
    對於執行法官、書記官、執達員實施強制執行之方法，強制
    執行時應遵守之程序，或其他侵害利益之情事，得於強制執
    行程序終結前，為聲請或聲明異議，強制執行法第12條第1
    項前段定有明文。從而，當事人固得依強制執行法第12條第
    1項聲明異議，然其事由限於對執行之方法、應遵守之程序
    或其他侵害利益之情事。
  ㈡再依民法第825條之規範意旨及強制執行法第131項前段規定
    意旨，劉博文既為上開執行名義之債務人，本負有擔保責任
    及點交義務。
  ㈢此外，抗告人劉博文之異議及抗告事由，既同為「分割共有
    物判決之執行名義效力應不及於異議人白淑霞」、「執行法
    院僅得就異議內容進行形式審查，故本件執行法院確應依形
    式審查結果停止對白淑霞之執行程序」，可見其並未敘明其
    基於執行事件之當事人地位，有何合於上開事由之情事，而
    得為自己之法律上利益為聲請或聲明異議，應認其異議及抗
    告，均於法無據。
四、抗告人白淑霞為劉博仁、劉博文之母親身分部分：
　㈠劉博仁為上開分割共有物事件之當事人，白淑霞為劉博仁之
    母親並為其訴訟代理人，白淑霞於為訴訟代理人時，迭次為
    劉博仁主張分別共有人間存有「分管使用」之法律關係，有
    上開判決可憑。揆以民事訴訟法第195條第1項「當事人就其
    提出之事實，應為真實及完全之陳述。」之意旨，可見白淑
    霞為劉博仁之訴訟代理人時，應係主張劉博仁本於分別共有
    之所有權人因分管而為占有使用。惟此分管占有使用之事實
    或法律關係，於共有物分割時，業已先為終止；復依一般事
    理，家屬之占有使用權限，並不能大於原分別共有人之權能
    。
　㈡又執行事務官依形式觀察或通常之調查方法，既僅能得知抗
    告人劉博文、劉博仁為原分割共有物事件之當事人，應受確
    定判決之拘束，而白淑霞為劉博文、劉博仁之母親，並曾為
    劉博仁之訴訟代理人，於分割共有物事件，劉博仁、劉博文
    既同稱基於分管契約而占有使用系爭建物，則執行法院認白
    淑霞與劉博仁、劉博文間，具家屬關係，並不違事理，亦於
    法有據。
　㈢因之，白淑霞既為劉博仁、劉博文之母親，復有卷附全戶戶
    籍資料（完整姓名）查詢結果為證，並自承與劉博仁、劉博
    文共同居住在系爭建物之中，衡情，自屬與劉博仁、劉博文
    共同生活而同居一家之人，依照辦理強制執行事件應行注意
    事項第57點第7款、前揭規定及說明，執行法院自得依強制
    執行法第99條第1項前段、第124條第1項前段等規定，解除
    白淑霞之占有，使歸相對人占有。
五、抗告人白淑霞以獨立第三人權利義務主體身分而為異議、抗
    告部分：
　㈠按強制執行法第15條明文規定：第三人就執行標的物有足以
    排除強制執行之權利者，得於強制執行程序終結前，向執行
    法院對債權人提起異議之訴。如債務人亦否認其權利時，並
    得以債務人為被告。
　㈡白淑霞於上開分割共有物事件訴訟程序，為原告即分別共有
    人劉博仁之訴訟代理人，並迭次主張分別共有人間有「分管
    使用」關係，即依判決文義可見該訴訟事件於分別共有人間
    ，容有是否曾立分管協議之爭執，然未見共有人於分割前是
    否應先共同處理第三人占有之主張或陳述，適足以反證分割
    共有物事件訴訟過程，未見有第三人出面以「使用借貸關係
    」而主張有權占有系爭建物情事。
　㈢嗣於本件執行程序，白淑霞固出面主張其於上開分割共有物
    事件訴訟繫屬前，即基於「使用借貸關係」占有系爭建物（
    房地），非執行名義效力所及之人，並提出白淑霞視力回復
    認定證書、中山醫學院結業證書、原審法院99年度訴字第32
    2號民事準備㈠狀、99年度訴字第322號99年6月3日勘驗測量
    筆錄等為證。然白淑霞前揭主張，除為相對人所否認外，觀
    諸前揭訴訟中現場勘驗筆錄之記載：系爭建物之1、2樓大部
    分、3樓少部分為本件強制執行之劉博仁、劉博文及其家屬
    使用，當時白淑霞等人均在場，卻未主張白淑霞係基於「使
    用借貸關係」占有使用系爭建物。本件經勾稽卷證與事理及
    經驗法則，應認其確係於本件執行程序中，始主張有使用借
    貸關係。
　㈣又使用借貸關係之法律效力僅具債之相對性，並非如物權有
    對世效力，白淑霞既係於分割共有判決確定後，相對人聲請
    強制執行時，始主張其就系爭建物具有使用借貸關係，應認
    其係於本件執行程序始以第三人身分出面主張就執行標的物
    有排除強制執行之權利。
　㈤因之，白淑霞既主張非以當事人家屬身分而占有使用執行標
    的物，而係以第三人身分本於「使用借貸之法律關係」為合
    法占有使用之人，主張就執行標的物有排除強制執行之權利
　　，則其所述權利，應屬實體事項之爭執，而非強制執行法第
    12條第1項聲明異議之事由，自非屬於執行法院於執行異議
    程序所得審認；參照最高法院104年度台抗字第324號裁定意
    旨，其主張乃能否提起第三人異議之訴，以撤銷強制執行之
    程序之問題，不得依聲明異議程序救濟之。
　㈥抗告意旨既自承其為執行程序之第三人，卻稱應由相對人另
    行起訴請求民事法院審究云云，容與上開強制執行法第15條
    「對債權人提起異議之訴，如債務人亦否認其權利時，並得
    以債務人為被告。」所明文規定意旨，及民事執行司法實務
    之原則相悖，不足採憑；抗告人據此聲明異議、抗告，亦屬
    無據。
六、綜上所述，原法院司法事務官以109年度司執字第49174號裁
    定駁回聲明異議，並無違誤；抗告人復向原法院提出異議，
    指摘原法院司法事務官之上開裁定不當，求予廢棄，原法院
    認為異議無理由而裁定駁回，亦無不合。抗告意旨猶執前詞
    ，指摘原法院之裁定不當，求予廢棄，為無理由，應予駁回
    。
七、據上論結，本件抗告為無理由，爰裁定如主文。
中　　華　　民　　國　　110 　年　　5 　　月　　28　　日
                 民事第三庭   審判長法  官  黃玉清
                                    法  官  葛永輝
                                    法  官  涂秀玲
正本係照原本作成。
如再為抗告，應以適用法規顯有錯誤為理由。
如提起再抗告，應於裁定送達後10日內向本院提出抗告理由狀（
須按照他造人數附具繕本），並繳納抗告裁判費新臺1,000元，
同時委任律師或具有律師資格之關係人為代理人。

                                    書記官  王麗英
　　　　　　　　　　　　　　　　　　　　
中　　華　　民　　國　　110 　年　　5 　　月　 28 　日